臺灣桃園地方法院民事裁定
111年度消債抗字第3號
抗  告  人  邱垂上  


上列當事人間消費者債務清理條例免責事件，抗告人對於民國11
1年1月28日本院110年度消債職聲免字第138號裁定提起抗告，本
院裁定如下：
    主  文
抗告駁回。
抗告費用新臺幣1,000元由抗告人負擔。
    理  由
一、按法院為終止或終結清算程序之裁定確定後，除別有規定外
    ，應以裁定免除債務人之債務，消費者債務清理條例（下稱
    消債條例）第132條定有明文。依其立法理由可知，消費者
    依清算程序清理債務，於程序終止或終結後，為使其在經濟
    上得以復甦，以保障其生存權，除本條例另有不予免責之規
    定外，例如第133條、第134條等，就債務人未清償之債務採
    免責主義。次按法院裁定開始清算程序後，債務人有薪資、
    執行業務所得或其他固定收入，扣除自己及依法應受其扶養
    者所必要生活費用之數額後仍有餘額，而普通債權人之分配
    總額低於債務人聲請清算前二年間，可處分所得扣除自己及
    依法應受其扶養者所必要生活費用之數額者，法院應為不免
    責之裁定。但債務人證明經普通債權人全體同意者，不在此
    限，消債條例第133條亦有明文。再按債務人有下列各款情
    形之一者，法院應為不免責之裁定。但債務人證明經普通債
    權人全體同意者，不在此限：⑵故意隱匿、毀損應屬清算財
    團之財產，或為其他不利於債權人之處分，致債權人受有損
    害。⑷聲請清算前二年內，因消費奢侈商品或服務、賭博或
    其他投機行為，所負債務之總額逾聲請清算時無擔保及無優
    先權債務之半數，而生開始清算之原因。⑻故意於財產及收
    入狀況說明書為不實之記載，或有其他故意違反本條例所定
    義務之行為，消債條例第134條第2款、第4款、第8款分別定
    有明文。又揆諸消債條例第134條第8款之立法理由可知，債
    務人違反第8款所列法定真實陳述、提出、答覆、說明、移
    交、生活儉樸、住居限制及協力調查等義務，必須造成債權
    人受有損害，或對於程序順利進行發生重大影響，法院始應
    為不免責之裁定，爰為修正該款規定。
二、抗告意旨略以：伊名下所有之機車業已出廠18年而無殘值，
    且已損壞未為使用，故伊誤認該機車已報廢而未陳報於財產
    清冊，並非有意隱匿。另伊之消費奢侈產品所負債務現僅為
    新臺幣（下同）109萬3328元，未逾總債務1/2。基上，原裁
    定認伊之行為及所負債務比例構成消債條例第134條第2款、
    第4款、第8款之不免責事由，即有誤會。為此，爰依法提起
    抗告，請求廢棄原裁定並予抗告人免責等語。
三、經查：
　　㈠本件抗告人前因積欠金融機構債務，於民國109年5月8日向
      本院聲請前置調解，因調解不成立而當庭聲請清算，經本
      院以109年度消債清第134號裁定其自109年12月7日開始清
      算程序，而抗告人於裁定開始清算時，名下僅有2輛汽車
      ，分別於90年及94年出廠，均已逾經濟部所公布之資產耐
      用年限，視為不易變價之財產；此外僅有存款1,732元，
      尚不足清算財團費用，亦無處分實益，故均返還予抗告人
      ，且因本件債權人均未受償，本院即以109年度司執消債
      清字第143號裁定終止清算程序並於110年8月25日確定在
      案等事實，業經本院依職權調閱上開各事件之卷宗查核無
      誤。
　　㈡抗告人陳稱其自清算程序開始後仍經營早餐餐車，每月收
      入約2萬元，有抗告人之收入切結書在卷可參（見原審卷
      第73至75頁），堪認抗告人現每月有固定收入，且應以2
      萬元列計。又本院109年度消債清字第134號裁定係審認抗
      告人開始清算後，每月必要支出為1萬8,337元。準上，抗
      告人經本院裁定開始清算程序後有固定收入，並扣除其每
      月必要生活費用後仍有餘額（計算式：2萬元－1萬8,337元
      ＝1,663元），已足認定明確。另抗告人聲請清算前2年間
      （即107年5月8日至109年5月7日）可處分所得為52萬8,00
      0元（計算式：2萬2,000元×24個月＝52萬8,000元），必要
      生活費用合計則為41萬4,716元〔此部分理由均引用原裁定
      理由欄三、㈠、2.所載〕。而其普通債權人之分配總額如前
      所述為0元，低於抗告人聲請清算前2年間，可處分所得扣
      除自己及依法應受其扶養者所必要生活費用之金額11萬3,
      284元（計算式：52萬8,000元－41萬4,716元＝11萬3,284元
      ），堪認本件抗告人確有消債條例第133條規定之情事甚
      明，且抗告人未能提出其經普通債權人全體同意免責之證
      明，是本件抗告人自應不免責。
　　㈢次查，抗告人前於調解程序中陳稱：「（問：交通工具為
      何？）機車，我的名下。2004年出廠的、車號：000-000
      。」等語（見本院109年度司消債調字第289號卷第81頁訊
      問筆錄，下稱調解卷），是抗告人名下有機車1輛之事實
      ，可堪認定。則其於109年5月8日聲請前置調解時，即應
      就其當下之財產狀況據實以告。惟抗告人聲請狀所附之財
      產及收入狀況說明書並未如實記載其名下有機車乙節（見
      調解卷第8頁）。嗣抗告人與最大金融機構調解不成立而
      向本院聲請清算，本院發函要求抗告人補正財產及收入情
      形時，抗告人於109年10月21日之陳報狀仍未就機車一事
      據實以告（見本院109年度消債清字第134號卷第17至39頁
      ）。後於清算程序進行中，抗告人陳報之資產表及財產收
      入狀況報告書中，亦未提及其名下財產尚有機車之事實（
      見本院109年度司執消債清字第143號卷第98、99頁，下稱
      執行卷），致債權人會議無法就此財產議決處分方式。而
      抗告人係遲於111年3月28日提出之抗告理由狀，方陳稱「
      2004年AZ5-778摩托車……放在家中損壞許久沒騎……跟律師
      討論的時侯才會沒有報到財產清冊上……」等語（見本院卷
      第23頁），顯見抗告人主觀上自始明知其有該財產之存在
      ，並選擇不予記載於財產及收入狀況書中，堪認抗告人有
      故意隱匿應屬清算財團之財產及故意於財產及收入狀況說
      明書為不實記載之行為無誤。惟本院審酌該機車係於93年
      出廠，已逾經濟部所公布之資產耐用年限，應為不易變價
      之財產而無殘值，縱於程序中提出，仍不至影響全體債權
      人可分得之金額等情，認債權人並未因此受有損害，此外
      亦難認此屬有重大延滯程序之情形，故本件抗告人應無消
      債條例第134條第2款、第8款不應免責之事由存在，已足
      認定明確。
　　㈣至抗告人固主張其因消費奢侈產品所負債務現僅為109萬3,
      328元，未逾總債務1/2等語。惟依消債條例第134條第4款
      之規定，其因消費奢侈產品所負債務之總額，計算期間應
      為抗告人聲請清算前2年內，非以抗告人於清算程序清償
      後之債務餘額計算。而查，抗告人係於107年間刷卡購買
      按摩椅3萬元（見原審卷第71頁、第105頁訊問筆錄），復
      於108年11月20日購入價值188萬4,042元之MINI COOPER汽
      車（見調解卷第54、55頁），故其於聲請清算前2年因消
      費上開奢侈產品所負之債務總額即為191萬4,042元（計算
      式：3萬元＋188萬4,042元＝191萬4,042元），顯逾抗告人
      聲請清算時無擔保及無優先權債務之半數即126萬7,354元
      （計算式：253萬4,707元÷2＝126萬7,354元，元以下四捨
      五入），有本院司法事務官所製作之債權表在卷可考（見
      執行卷第117至121頁）。是本件抗告人聲請清算前2年內
      ，因消費奢侈商品所負債務之總額逾聲請清算時無擔保及
      無優先權債務之半數，已足認定，符合消債條例第134條
      第4款所定不免責之事由，尚無疑義。
四、綜上所述，抗告人有消債條例第133條、第134條第4款所定
    應不免責之情事，復未經普通債權人全體同意免責，已堪認
    定。原審裁定抗告人不免責，理由雖有不同，結論則無二致
    。抗告意旨猶執前詞，指摘原裁定不當，求予廢棄並裁定抗
    告人免責，為無理由，應予駁回。
五、據上論結，本件抗告為無理由，爰裁定如主文。
中　　華　　民　　國　　111 　年　　5 　　月　　11　　日
              民事第二庭    審判長法　官　袁雪華

                                  法  官  林其玄

                                  法  官  張震武
以上正本係照原本作成。
本裁定除以適用法規顯有錯誤為理由外，不得再抗告。如提起再
抗告，應於收受送達後10日內，向本院提出再抗告狀，並繳納再
抗告裁判費新臺幣1000 元。
中　　華　　民　　國　　111 　年　　5 　　月　　12　　日
                                  書記官  陳𥴡濤